【裁判字號】    98,交聲,1552
【裁判日期】    981229
【裁判案由】    違反道路交通管理處罰條例聲明異議
【裁判全文】
臺灣士林地方法院交通事件裁定        98年度交聲字第1551號
原處分機關  交通部公路總局臺北區監理所蘆洲監理站
異  議  人
即受處分人  甲○○
上列異議人即受處分人因違反道路交通管理處罰條例案件，對於
交通部公路總局臺北區監理所蘆洲監理站於中華民國98年12月11
日所為之裁決（原處分案號：北監蘆字第裁46-C00000000號、第
裁46-C00000000號）聲明異議，本院裁定如下：
    主  文
異議駁回。
    理  由
一、原處分意旨略以：異議人即受處分人甲○○所有之車牌號碼
    710-CXR 號重型機車（下稱系爭機車）於民國98年11月1 日
    凌晨3 時7 分許，行經臺北縣石門鄉台二線、楓林路之有號
    誌燈光管制之交岔路口闖紅燈，且拒絕停車接受稽查而逃逸
    ，為警依法舉發，故依道路交通管理處罰條例第53條第1項
    、第60條第1 項、第63條等規定，裁處異議人罰鍰新臺幣（
    下同）1 千8 百元、3 千元，並各記違規點數3 點、1 點等
    語。
二、異議意旨則以伊當時人在家中，數日後接獲罰單才知道有闖
    紅燈等違規，且警方並未提出採證錄影或照片，無從認定舉
    發屬實，故向本院提出異議，求為撤銷原處分云云。
三、按汽車駕駛人，行經有燈光號誌管制之交岔路口闖紅燈者，
    處1 千8 百元以上5 千4 百元以下罰鍰，並記違規點數3 點
    ；又汽車駕駛人，駕駛汽車有違反本條例之行為，經交通勤
    務警察或依法令執行交通稽查任務人員制止時，不聽制止或
    拒絕停車接受稽查而逃逸者，除按各該條規定處罰外，處3
    千元以上6 千元以下罰鍰，並記違規點數1 點，道路交通管
    理處罰條例第53條第1 項、第60條第1 項、第63條第1 項第
    1 款、第3 款分別定有明文。
四、經查：
    (一)邇來我國法院實務針對違反道路交通管理處罰條例聲明
        異議案件，時有援認：交通警員製單舉發違反道路交通
        管理處罰條例所列之違規事實，本質上為行政處分，係
        公務員基於職務上權力，依法就特定之具體事件所為具
        公法上效果之單方行政行為，基於公務員為公法上行為
        具有公信力之原則，該行政處分當可被推定為合法、真
        正，其據以依法處分之事實認定亦為正確無誤，若謂公
        務員一切行政行為均需預留證據以證其實，則國家行政
        勢必窒礙難行，是以在舉發員警與受處分人間並無仇隙
        下，舉發員警當無設詞攀誣之理，因認舉發處分應屬正
        確無誤（臺灣高等法院85年度交抗字第185 號、86年度
        交抗字第11號、87年度交抗字第157 號、90年度交抗字
        第281 號裁定意旨均參照）等語，諒係援用所謂行政處
        分之「公定力」理論。然查，「公定力」乙詞係由日本
        公法學者美濃部達吉繼受德國公法學儒奧托麥耶（Otto
        Mayer）之 「行政處分自我確認理論」所創設之概念，
        意謂國家行為均受合法之推定，除有權機關撤銷或認定
        無效，任何人均不得否定其效力，其本質上係威權時代
        下以國家權威作為行政處分合法有效之基礎，顯與當代
        法治國理念明顯扞格。時至今日，傳統「公定力」理論
        早已為各民主法治先進國家所揚棄，亦為我國近代多數
        行政法學者所不採或變更內涵。蓋行政處分不受其瑕疵
        所影響，先認定其具有效力，再進行事後審查，應係基
        於交易安全與法律安定性之考量，不欲任何機關或人民
        可無視此一國家行為之存在，充其量僅係「有效推定」
        ，絕非「合法推定」。況道路交通管理處罰條例第87條
        既已明文賦予人民不服交通主管機關所為之處罰，得向
        管轄地方法院聲明異議，若謂員警製單舉發交通違規之
        行政行為皆受合法、真正之推定，則交通違規案件聲明
        異議制度之存在有何實益？法院又何須介入進行司法審
        查？凡此可見援用前揭「公定力」理論之不妥。反之，
        若僅憑道路交通管理處罰條例第89條明文規定法院受理
        有關交通事件，準用刑事訴訟法之規定，認定前揭推定
        員警掣單舉發交通違規之行政行為合法、真正之說法，
        係推定受處分人（相當刑事訴訟程序中之被告）確有交
        通違規事實（有罪推定），而要求受處分人自證並無違
        規事實（自證無罪），而認有違刑事訴訟「無罪推定」
        原則，本院認亦係對於屬行政秩序罰之交通違規舉發處
        分之本質有所誤解。按交通違規之舉發可分為「當場舉
        發」及「逕行舉發」，由於逕行舉發之受處分人並無當
        場向舉發員警辯駁、陳述意見之機會，故現行法制就逕
        行舉發之條件多所設限。至於當場舉發交通違規事件，
        鑑於交通違規事實往往驟然而現、稍縱即逝，若硬性要
        求舉發員警不分違規情節，一律必須預留證據，俾便事
        後提出供法院審查，除有現實技術可行性之困難，勢將
        大幅提高交通管理之行政成本，並嚴重削弱道路交通管
        理之行政效能，此絕非立法者制定道路交通管理法規之
        本意。且舉發交通違規行為之處分亦屬行政行為，除應
        遵循公正、公開與民主之程序，確保依法行政之原則，
        以保障人民權益，如何同步提高行政效能，亦應一併兼
        顧（行政程序法第1 條規定參照），此亦係現行法制就
        若干類型之行政處分明文規定可免記明理由，或毋需給
        予當事人陳述意見機會等規定之所由設（行政程序法第
        97條、第103 條規定參照）。而所謂「準用」與「適用
        」有別，適用係完全依其規定而適用之謂，準用則衹就
        某事項所定之法規，於性質不相牴觸之範圍內，適用於
        其他事項之謂，即準用有其自然之限度（最高法院41年
        臺非字第47號判例意旨參照），是以刑事訴訟法就犯罪
        證據有關之規定中，與屬行政秩序罰之交通違規裁罰本
        旨不合之部分，固不在準用之列，惟若受處分人遭受舉
        發之交通違規事實，僅有舉發違反道路交通管理事件通
        知單及裁決書等書面資料可參，且上載情節顯有違背論
        理法則、經驗法則，乃至與認定事實不符（刑事訴訟法
        第155 條參照）等情，殊無僅以上開公定力理論，遽推
        認受處分人確有交通違規之事實。如此不啻自我貶損法
        院事後審查舉發交通違規處分之制度功能，猶有甚者，
        勢將降低交通主管機關提升取締交通違規技術及添購科
        技採證設備之誘因，終將侵蝕人民對於法秩序、乃至司
        法制度之信賴。反之，設若舉發員警到庭結證違規情節
        屬實，且提出支持舉發違規可憑信性之相關佐證，又查
        無設詞構陷或舉發錯誤之事證，自堪據以認定違規情節
        應屬事實。
    (二)異議人雖以上情置辯，然依證人即舉發員警何信璋之證
        述，當時在巡邏警車內目睹系爭機車於上開時間、地點
        闖紅燈，經鳴笛示警後，該機車仍加速逃逸，待警車追
        至北海岸國家風景管理處前方路口時，警車車頭已貼近
        系爭機車尾端，可以清楚辨識該機車之車牌號碼為710-
        CXR ，此時除持續鳴笛外，另廣播該機車車號以及手持
        指揮棒要求該機車騎士停車受檢，但機車騎士仍拒絕停
        車，迨追至台二線（淡金公路2 段）、北海路2 段之交
        岔路口前，系爭機車突然逆向逃逸，因不能攔停而填單
        舉發（98年12月28日訊問筆錄參照），並提出現場地圖
        、監視錄影翻拍照片（逃逸過程）為證，則以員警目擊
        系爭機車闖紅燈，且於追逐過程中清楚辨識車牌號碼，
        復有鳴笛、廣播並以指揮棒作勢攔停，該機車騎士斷無
        不知應停車接受稽查之理，則員警舉發闖紅燈、拒絕停
        車接受稽查而逃逸，即無不合。
    (三)按汽車駕駛人之行為有下列情形之一，當場不能或不宜
        攔截製單舉發者，得逕行舉發：一闖紅燈或平交道；二
        搶越行人穿越道；三在道路收費停車處所停車，不依規
        定繳費；四不服指揮稽查而逃逸，或聞消防車、救護車
        、警備車、工程救險車之警號不立即避讓；五違規停車
        或搶越行人穿越道，經各級學校交通服務隊現場導護人
        員簽證檢舉；六行經設有收費站、地磅之道路，不依規
        定停車繳費或過磅；七經以科學儀器取得證據資料證明
        其行為違規；第1 項逕行舉發，應記明車輛牌照號碼、
        車型等可資辨明之資料，以汽車所有人為被通知人製單
        舉發，道路交通管理處罰條例第7 條之2 第1 項、第4
        項分別定有明文。查異議人為系爭機車之所有人，有重
        型機車車籍資料1 紙可參，該機車於上開時間、地點闖
        紅燈，且不服警員指揮稽查而逃逸，因當場不能攔截製
        單舉發，警員依前揭規定以機車所有人即異議人為被通
        知人而逕行舉發，於法並無不合。原處分機關認事用法
        ，未見違誤，異議人空言置辯，尚無可採。從而，本件
        異議為無理由，應予駁回。
據上論斷，應依道路交通案件處理辦法第19條，裁定如主文。
中    華    民    國    98    年    12    月    29    日
                      交通法庭法  官   楊皓清
以上正本證明與原本無異。
如不服本裁定，應於裁定送達5日內，向本院提出抗告狀。
                              書記官   朱俶伶
中    華    民    國    98    年    12    月    29    日


司法院資訊處製作；財團法人民間司法改革基金會備份。
